臺灣臺北地方法院民事判決　　　　　　　95年度訴字第9923號
原　　　告　丙○○
訴訟代理人　傅國光律師
被　　　告　甲○○
　　　　　　　　　　　6號6樓.
訴訟代理人　沈宏裕律師
被　　　告　乙○○
上列當事人間債務人異議之訴事件，本院於九十五年十二月二十
八日言詞辯論終結，判決如下：
    主  文
原告之訴駁回。
訴訟費用由原告負擔。
    事  實  及  理  由
一、原告起訴主張略以：
（一）於民國91年10月間，原告之友人即被告乙○○向原告稱需
      款急用，已覓得貸款金主但尚需提供房地產資產之保人，
      雖不須設定抵押權作為擔保，仍必須將不動產資料送交評
      估是否有殘值，原告不疑有他乃將適於91年9 月5日轉貸
      國泰世華銀行之台北市○○區○○段第2-42地號土地暨同
      段第5609建號建物（下稱系爭房地）之不動產文件袋（內
      含權狀正本、印鑑章、印鑑證明、繳納規費；稅款等收據
      ）經復被告乙○○，次日或數日後被告乙○○將上述資料
      返還，而數年間因原告無處理不動產之需，亦未向地政機
      關申領謄本，均不知被告乙○○竟未經本人同意，擅自將
      系爭不動產設定抵押權登記與他人，並偽造原告之名簽發
      票號0000000、面額新台幣（下同）2,000,000元、發票日
      91 年10月17日、到期日92年10月17日之本票一紙（下稱
      系爭本票），嗣經被告甲○○聲請拍賣抵押物即系爭房地
      ，原告始得知上情；因該本票並非原告所簽發，依票據法
      第11條規定應屬無效，且因原告與被告甲○○素昧平生，
      當無金錢往來情形，更未曾向被告甲○○借款或獲得撥款
      ，該本票債權應不存在，被告二人明知原告無借款事實卻
      通謀由被告乙○○冒名簽發該本票之行為，亦係通謀意思
      表示而屬無效，該消費借貸契約應不生效力，以系爭不動
      產設定抵押權所擔保之債權亦當然不存在，被告甲○○為
      抵押權人，自應將上開抵押權塗銷，且該本票係據以為借
      款返還擔保，所擔保之債權既不存在，已無法律上之原因
      關係，被告甲○○亦應將該本票返還與原告，另因系爭本
      票係被告乙○○所冒名簽發，並以乙○○、甲○○為被告
      ，請求確認系爭本票債權不存在，及撤銷本院95年度執壬
      字第32107號執行事件所為之執行程序，並聲明：１、本
      院95年度執壬字第32107號執行事件之強制執行程序應予
      撤銷。２、確認被告甲○○所執有原告簽發之系爭本票債
      權不存在。３、被告甲○○應返還系爭本票與原告。４、
      被告甲○○應塗銷台北市松山地政事務所91年10月17日登
      記，本金最高限額2,000,000元，證明書字號第091北松字
      012214號之抵押權登記。
（二）對被告抗辯之陳述：其從未收到被告甲○○所簽發交付之
      支票，該支票經人提示兌領時其亦不在場，當日其並不在
      台北市而是至台中開會，不可能前往兌領支票，至於事後
      雖曾與被告甲○○簽立協議書，亦係因所有不動產遭查封
      ，原告母親受到驚嚇，受被告甲○○詐騙才簽立，且系爭
      本票上之筆跡亦非其所簽寫，該本票確非其所開立。
二、被告甲○○則以：原告確曾於91年10月間向伊借貸2,000,00
    0元，伊為此交付原告面額2,000,000元支票一紙與原告，雖
    然斯時被告乙○○與原告共同前來，因原告能提出不動產等
    資料作擔保，其信任原告之資力而只同意以原告之名義借款
    ，上開支票亦經原告於91年10月17日持往華南銀行復興分行
    兌領現金，而原告取得該借款支票後，即簽發系爭本票及將
    系爭房地設定抵押權與伊，系爭本票上之相關以手寫方式記
    載事項係伊妻所為，但發票人部分係原告親自蓋用印章，嗣
    因原告屆期未能清償，其始聲請法院拍賣抵押物，拍賣期間
    原告且曾為此與被告簽立協議書而自認有前開借貸情事，系
    爭本票之債權並非不存在，亦無返還系爭本票或撤銷該強制
    執行程序之問題等語。被告乙○○則以：伊與原告為朋友且
    有生意往來，因欠缺資金，當初才與原告共同向被告甲○○
    借款，而因為作為擔保之系爭房地乃原告所提供，被告甲○○僅同意以原告名義借款，並將借款支票之抬頭指定為原告
    ，該支票經交付與伊及原告二人後，渠二人即一起持被告甲○○所簽發支票前往兌領現金，而系爭本票係在借款當場所
    開立並交付與被告甲○○，但並非伊所簽發，伊亦未看見當
    場開立時之詳情，相關辦理系爭房地抵押權設定與被告甲○○所需之文件資料，亦是原告所同意交付等語置辯。並聲明
    ：原告之訴駁回。
三、關於被告乙○○部分，原告主張被告甲○○所執之系爭本票
    債權不存在，並認此部分有以乙○○為被告之必要，惟按在
    確認之訴，須以主張法律關係存否有不明確之人，對於爭執
    其主張之人提起，且有即受判決之法律上利益，始為當事人
    適格，且依民事訴訟法第247條第1項規定，確認法律關係之
    訴，非原告有即受確認判決之法律上利益者，不得提起之，
    而此所謂即受判決之法律上利益，係指法律關係之存否不明
    確，原告主觀上認其在法律上之地位有不妥之狀態存在，且
    此種不妥之狀態能以確認辦決將其除去者而言，若縱經法院
    判決確認，亦不能除去其不妥之狀態者，即難認有即受判決
    之法律上利益，最高法院52年台上字第1240號著有判例意旨
    可資參照。本件兩造均不否認系爭本票現為被告甲○○所持
    有，系爭本票形式上所載之發票人則為原告，並有該本票影
    本一份附卷可稽，以被告乙○○並非系爭本票之票據法律關
    係當事人，更無何須主張原告須負擔系爭本票發票人責任之
    事實及必要，原告就與被告乙○○絲毫無涉之本票債權請求
    確認其不存在，已有當事人不適格之情形；況且，原告對被
    告乙○○所主張有本票債權不存在縱經是認，以被告乙○○
    並無直接或間接主張原告應負系爭本票發票人責任之權利，
    此判決認定結果如何及足以除去何種不妥之結果，原告亦未
    能具體說明之，就此實難認有對被告乙○○提起此確認訴訟
    之確認利益存在。至於原告所主張系爭本票係被告乙○○盜
    用其印章所簽發，及該本票所據之原因關係與原告無涉，應
    係被告乙○○、甲○○間之關係等情，前者要屬被告乙○○
    有無對原告應負損害賠償責任等問題，如前述，仍難憑此謂
    被告乙○○就系爭本票債權有何對原告主張該本票債權存在
    之必要，而後者則屬該本票所據之原因關係，亦即原告所主
    張該借款關係是否涉及被告乙○○之問題，仍不足以認該本
    票債權之票據法律關係與被告乙○○有關，自無從謂有何以
    該本票債權是否存在一事以乙○○為適格當事人或有對其主
    張以除去不妥狀態之確認利益可言。因之，原告以乙○○為
    被告，訴請確認系爭本票債權不存在者，顯有當事人不適格
    之問題，亦難認原告即受確認判決之法律上利益存在，其此
    部分主張，實乏理由。
四、關於被告甲○○部分，按當事人主張有利於己之事實者，就
    其事實有舉證之責任，民事訴訟法第277條前段定有明文，
    而民事訴訟如係由原告主張權利者，應先由原告負舉證之責
    ，若原告先不能舉證，以證實自己主張之事實為真實，則被
    告就其抗辯事實即令不能舉證，或其所舉證據尚有疵累，亦
    應駁回原告之請求（參照最高法院十七年上字第九一七號判
    例意旨），爰分就原告之請求析述如下：
（一）就原告請求確認系爭本票債權不存在並請求被告甲○○返
      還系爭本票者，其主張系爭本票上發票人欄之印文係遭被
      告乙○○盜用其印章所簽發，其餘票據上記載事項亦係經
      偽造一節，已為被告甲○○所否認，原告就該印章係遭盜
      用以簽發系爭本票之事實，自應舉證以實其說。而查，原
      告主張系爭本票上之印章係遭友人被告乙○○盜用之情由
      ，係謂被告乙○○向其表示已覓得貸款金主，商請其提供
      系爭房屋、土地等不動產資料供評估價值，且不須設定抵
      押擔保，伊才同意將該印章併同系爭房屋、土地等不動產
      文件、證件均交付與被告乙○○等語，姑不論被告乙○○
      於本院審理中已陳稱各該資料等均係原告同意向被告甲○○借款之故所交付，其且稱向被告甲○○借款當時係其與
      原告共同前往，而以原告名義借款，當場在系爭本票蓋用
      印章者亦非其所為等語，且原告亦自承當初係因被告乙○○表示已覓得貸款金主，但必須提供有房地產資產之保人
      ，其才交付上開資料（參見起訴狀第1頁），若如其所述
      為此而交付上開資料、印章之用途，又不包括授權同意被
      告乙○○將系爭不動產提供出借人為任何抵押權設定等擔
      保，以被告乙○○就系爭房屋、土地並無絲毫權利，且若
      如原告所述被告乙○○欲借款等事由復與其無涉係原告同
      意交付其而論，此資料之提供有何足以使借款人信任被告
      乙○○借款後有相當清償能力之可能，在難認原告係智慮
      淺薄之人之情形下，原告竟僅信任此說辭即交付被告乙○○上開不動產資料，已與常情有違，遑論若如其所述僅為
      評估上開房屋、土地之殘值，原告更無無端一併交付重要
      之印鑑章與被告乙○○之理，原告此部分主張，均顯悖於
      情理而難予採信，其謂系爭本票之簽發係遭盜用印章一事
      ，已難採信。
（二）其次，原告復主張與被告甲○○間並無任何系爭本票之原
      因關係存在，業據被告甲○○辯稱此係原告向其借款2,
      000,000元時所交付，當時在場者尚有被告乙○○等語，
      就借款交付一事，被告甲○○且稱斯時有簽發付款人華南
      銀行復興分行、面額2,000,000元、票號JC00000 00、發
      票人健展實業股份有限公司、發票日91年10月17日之支票
      一紙（下稱系爭支票）交付與原告，經原告持往華南銀行
      復興分行兌領而取得借款，並提出該支票及兌領時填載之
      一定金額以上（1,500,000元含等值外幣）以上通貨交易
      及疑似洗錢交易登記簿等影本各一份為據，被告乙○○亦
      稱當日係伊與原告一同前往領款，當場並有核對原告之身
      分證、印章等，雖然原告復以其當日係至台中縣大甲鎮開
      會而不在台北市，無前往領款之可能，並提出其所繕寫之
      91年10月17日工商日誌影本一份供參，姑不論該日誌資料
      僅係原告所自行繕寫，且縱使其兌領款項當時並不在場，
      以一般兌領大額款項時，尚須查核系爭支票執票人即原告
      之證件資料並為登記，及前述原告並有為該借款提供不動
      產作為擔保等情而論，亦屬原告有無授權他人前往領款之
      問題，亦難徒憑兌領當時原告或不在場即得認向被告甲○○借款並簽發本票等未徵得原告之授權同意；甚且，被告
      復提出原告於94年11月25日曾與被告丙○○書立協議書，
      其上第一條即已載明原告確有與被告乙○○向被告丙○○
      借款2,000,000元並提供前開房屋土地為抵押權設定，第
      二條更說明原告同意分期清償該借款等記載，有該協議書
      影本一份在卷可證，原告雖復主張該紙協議書係遭被告丙○○詐欺所書立，卻未能具體說明被告丙○○有何對其施
      用詐術之情形，所稱係因原告母親受驚嚇一節，本與丙○○有何詐欺行為無關，遑論以該借款金額達2,000,000元
      ，又涉及其所有前開房屋土地有遭冒名設定抵押權之情事
      ，其亦無斯時無任何追究行為反而簽立該紙協議書與被告
      丙○○之理，原告主張係遭詐欺一事，並無足採；因之，
      以該協議書內容原告亦不否認有向被告丙○○借款，並為
      此提供前開房屋、土地供設定抵押權擔保之情狀，被告丙○○辯稱系爭本票係原告為擔保該借款所簽立交付，應為
      有據，原告主張關於系爭本票原因關係之消費借貸契約，
      係被告丙○○與乙○○間有通謀虛偽意思表示而無效，或
      系爭本票係未經其同意而遭被告乙○○盜蓋印章後，簽發
      交付與被告丙○○，進而請求確認系爭本票債權不存在，
      並無理由，其主張被告丙○○係基於此無效之契約關係而
      取得系爭本票，亦係無法律上原因而亦請求被告丙○○返
      還系爭本票之部分，同無理由。
（三）進而，系爭房屋、土地上係原告所有且其上均有以被告甲○○為抵押權人、債權額3,600,000元、存續期間自91 年
      10月16日起至141年10月16日止、債務人暨設定義務人均
      為原告之抵押權設定登記等情，雖有原告所提出系爭房屋
      、土地登記謄本各一份為憑，兩造就此亦不爭執，惟如前
      述，原告既係為向被告丙○○借款而同意提供系爭房屋及
      土地設定抵押權與被告丙○○作為擔保，已有前開協議書
      第一條之記載可資證明，原告所主張系爭抵押權設定係遭
      被告乙○○冒名，或係被告丙○○與被告乙○○就此設定
      抵押權之約定係基於通謀虛偽之意思表示所為，亦乏所據
      ，自無從准許之。
（四）此外，按執行名義成立後，如有消滅或妨礙債權人請求之
      事由發生，債務人得於強制執行程序終結前，向執行法院
      對債權人提起異議之訴。如以裁判為執行名義時，其為異
      議原因之事實發生在前訴訟言詞辯論終結後者，亦得主張
      之。執行名義無確定判決同一之效力者，於執行名義成立
      前，如有債權不成立或消滅或妨礙債權人請求之事由發生
      ，債務人亦得於強制執行程序終結前提起異議之訴，強制
      執行法第14條1、2項固定有明文，惟債務人就該債權有何
      不成立或消滅或妨礙債權人請求之事由存在，自應負舉證
      責任。本件被告丙○○係本於系爭房屋、土地之抵押權人
      資格，聲請本院以94年度拍字第893號裁定准予拍賣該抵
      押物後，始以此為執行名義，聲請本院以95年度民執字第
      3210 7號為強制執行，業據本院調閱該執刑案卷審核屬實
      ，並為兩造所不爭執，而如前述，被告丙○○辯稱該抵押
      權所擔保之債權，即為原告向其借款之2,000,000元債權
      且迄未獲清償，既屬有據，原告對此抵押物所擔保債權有
      何不成立或消滅或妨礙債權人請求之事由，復未能舉證以
      實其說，其訴請撤銷上開強制執行程序，亦無理由。
五、從而，原告主張系爭本票係遭盜蓋而非其本人所簽發，或認
    被告丙○○係基於與被告乙○○間之通謀虛偽意思表示所成
    立消費借貸契約，始惡意取得系爭本票，依民法第87條、票
    據法第14條等規定，而以被告丙○○、乙○○為被告，請求
    確認系爭本票債權不存在，或基於關於不當得利請求被告丙○○返還系爭本票，並塗銷系爭房屋、土地之抵押權登記，
    或依強制執行法第14條規定，訴請撤銷本院95年度執壬字第
    32107號執行事件之強制執行程序，均無理由，應予駁回。
六、兩造其餘之攻擊或防禦方法及未經援用之證據，經本院斟酌
    後，認為均不足以影響本判決之結果，自無逐一詳予論駁之
    必要，併此敘明。
七、訴訟費用負擔之依據：民事訴訟法第78條。
中　　華　　民　　國　　96　　年　　1 　　月　　11　　日
                  民事第五庭    法　官　林麗真
以上正本係照原本作成
如對本判決上訴，須於判決送達後20日內向本院提出上訴狀
中　　華　　民　　國　　96　　年　　1 　　月　　11　　日
                    　　　　　　書記官　李承翰
